---
title: "Estructures de dades en R"
author: "Carlo Manzo"
format:
  html:
    theme: cosmo
  pdf:
    documentclass: article
    fontsize: 11pt
    linestretch: 1.2
    include-in-header: preamble.tex
---


En aquest capítol veurem com accedir a les dades en les estructures més habituals de R: **vectors**, **dataframes**, **llistes** i **matrius**. Aprendrem a seleccionar elements concrets, conjunts d’elements i columnes senceres.

------------------------------------------------------------------------

## Vectors

Els vectors són la forma més bàsica d’emmagatzemar dades en R.

```{r}
# Exemple de vector
v <- c(10, 20, 30, 40, 50)

# Accés per posició
v[1]       # primer element
v[3]       # tercer element

# Accés a múltiples elements
v[c(2, 4)] # segon i quart element

# Exclusió d’elements
v[-1]      # tots menys el primer
```

------------------------------------------------------------------------

## Dataframes

Els dataframes són taules on cada columna pot ser d’un tipus diferent (numèric, factor, text).

```{r}
# Exemple de dataframe
df <- data.frame(
  nom = c("Anna", "Bernat", "Clara"),
  edat = c(23, 25, 21),
  nota = c(8.5, 7.2, 9.1)
)

# Accés a columnes
df$edat          # columna 'edat'
df[["nota"]]     # columna 'nota'

# Accés per fila i columna
df[1, 2]         # fila 1, columna 2 (23)
df[ , "nom"]     # tota la columna 'nom'

# Subset amb condicions
df[df$nota > 8, ]   # files amb nota > 8
```

------------------------------------------------------------------------

## Llistes

Les llistes permeten guardar objectes de diferents tipus (incloent vectors i dataframes).

```{r}
# Exemple de llista
ll <- list(
  vector = c(1, 2, 3),
  noms = c("X", "Y", "Z"),
  dades = df
)

# Accés a elements de la llista
ll[[1]]          # primer element (vector)
ll[["noms"]]     # element amb nom "noms"

# Accés dins un dataframe dins la llista
ll$dades$nota    # columna 'nota' del dataframe guardat
```

------------------------------------------------------------------------

## Matrius

Les matrius són taules on totes les dades són del mateix tipus.

```{r}
# Exemple de matriu
m <- matrix(1:9, nrow = 3, byrow = TRUE)

# Accés per fila i columna
m[2, 3]   # fila 2, columna 3
m[ , 1]   # primera columna
```

------------------------------------------------------------------------

## Com inspeccionar l’estructura d’una variable a R

En R tenim diverses maneres de saber quina estructura té una variable (si és vector, dataframe, llista, etc.). Aquí tens les més útils:

- `str()`\
Mostra l’estructura interna de l’objecte de manera compacta. És molt útil per inspeccionar dades.

```{r}
df <- data.frame(a = 1:3, b = letters[1:3])
str(df)
```


- `class()`\
Et diu la classe de l’objecte (p. ex. `data.frame`, `numeric`, `list`).

```{r}
x <- c(1, 2, 3)
class(x)

class(df)
```

- `typeof()`\
Et diu el tipus bàsic de l’objecte (p. ex. `integer`, `double`, `character`, `list`).

```{r}
typeof(x)

typeof(df)
```