---
title: "Xifres significatives i arrodoniment"
author: "Carlo Manzo"
format:
  html:
    theme: cosmo
  pdf:
    documentclass: article
    fontsize: 11pt
    linestretch: 1.2
    include-in-header: preamble.tex
---

Un resultat estadístic ben calculat pot perdre tot el seu valor si es reporta amb un nombre de xifres inadequat: massa xifres suggereixen una precisió que les dades no tenen, i massa poques amaguen informació rellevant. En aquest apèndix repassem les regles bàsiques de xifres significatives i d'arrodoniment, i com aplicar-les quan reportem mitjanes, desviacions estàndard, valors *p* i altres resultats d'anàlisis estadístiques.

------------------------------------------------------------------------

## Què és una xifra significativa

Les **xifres significatives** d'un nombre són aquelles que aporten informació real sobre la seva precisió: tots els dígits coneguts amb certesa més el primer dígit incert (el de l'arrodoniment).

Aquest darrer punt és clau quan les xifres provenen d'una mesura: el nombre de xifres significatives ve determinat per la precisió de l'instrument o del mètode de mesura, no es pot inventar afegint decimals. Si una balança mesura amb una precisió de 0.1 g, un pes s'ha d'anotar com `24.3 g` i no com `24.30 g` ni `24.3482 g`: el darrer dígit reportat ha de ser, com a molt, el primer que porta incertesa, i qualsevol xifra més enllà és soroll, no informació.

Regles per comptar-les:

- Els dígits diferents de zero sempre són significatius (`4.52` té 3 xifres significatives).
- Els zeros entre dígits significatius ho són (`10.05` té 4 xifres significatives).
- Els zeros a l'esquerra del primer dígit diferent de zero **no** ho són (`0.0032` té 2 xifres significatives).
- Els zeros a la dreta, després d'una coma decimal, **sí** ho són (`3.20` té 3 xifres significatives; el zero final indica que la precisió arriba a les centèsimes).
- Els zeros al final d'un nombre enter sense coma decimal són ambigus (`1500` podria tenir 2, 3 o 4 xifres significatives); la notació científica ho resol (`1.50 x 10^3` té 3 xifres significatives).

En general, la **notació científica** és la manera més neta d'expressar un nombre amb un nombre concret de xifres significatives, perquè totes les xifres de la mantissa són, per definició, significatives: no hi ha zeros ambigus a l'esquerra ni a la dreta que puguin confondre's amb precisió afegida. És especialment útil amb nombres molt grans o molt petits, freqüents en biologia (concentracions, recomptes cel·lulars, valors *p*): `0.0000456` és molt menys llegible i més ambigu que `4.56 x 10^-5`, que deixa clar d'un cop d'ull que té 3 xifres significatives.

------------------------------------------------------------------------

## Arrodoniment

La regla habitual és: si el dígit que es descarta és 5 o més, s'arrodoneix cap amunt; si és menor que 5, cap avall. Amb un 5 exacte al final, el criteri més estès en ciència és el **d'arrodoniment al parell més proper** (*round half to even*, o *banker's rounding*), que evita un biaix sistemàtic cap amunt quan s'arrodoneixen moltes dades.

En R, la funció `round()` fa servir precisament aquest criteri, cosa que sovint sorprèn:

```{r}
round(0.5)   # 0
round(1.5)   # 2
round(2.5)   # 2
round(0.125, 2)   # 0.12 (i no 0.13)
```

Això **no és un error**: és el comportament esperat segons l'estàndard IEEE 754 de coma flotant. Cal tenir-ho present quan es comparen arrodoniments fets "a mà" amb els que dona R.

Dues funcions relacionades, útils per a xifres significatives (en comptes de decimals):

```{r}
signif(1234.567, 3)   # 1230   (3 xifres significatives)
signif(0.004512, 2)   # 0.0045 (2 xifres significatives)
```

- `round(x, n)`: arrodoneix a `n` **decimals**.
- `signif(x, n)`: arrodoneix a `n` **xifres significatives**.

------------------------------------------------------------------------

## Xifres significatives en operacions

Quan es combinen mesures amb precisions diferents, el resultat no pot ser més precís que la dada menys precisa:

- **Suma i resta**: el resultat es reporta amb el nombre de *decimals* de la dada amb menys decimals: $12.11 + 0.3 = 12.41 \rightarrow 12.4$.
- **Multiplicació i divisió**: el resultat es reporta amb el nombre de *xifres significatives* de la dada amb menys xifres significatives: $4.56 \times 1.4 = 6.384 \rightarrow 6.4$.

Aquestes regles són d'origen en ciències experimentals (mesures amb error instrumental), però la lògica —no suggerir més precisió de la que hi ha darrere de les dades— és directament aplicable a l'estadística.

------------------------------------------------------------------------

## Com reportar resultats estadístics

En bioestadística, l'arrodoniment excessiu o insuficient és un error freqüent en informes i articles. Algunes convencions pràctiques:

**Mitjanes i desviacions estàndard.** Es reporten habitualment amb un decimal més que les dades originals. Si el pes s'ha mesurat en grams sencers, la mitjana es reporta amb un decimal (p. ex. `24.3 g`), no amb quatre o cinc.

```{r}
pesos <- c(23, 25, 24, 26, 22, 25, 24)
mitjana <- mean(pesos)
sd_pesos <- sd(pesos)
round(mitjana, 1)
round(sd_pesos, 1)
```

**Valors *p*.** Es reporten habitualment amb 2 o 3 xifres decimals (`p = 0.03`, `p = 0.004`). Per valors molt petits, s'escriu `p < 0.001` en comptes de reportar totes les xifres que dona R (`2.2e-16`). Mai s'escriu `p = 0.000`: cap valor *p* és exactament zero.

```{r}
p_valor <- 0.00013
# En un informe:
ifelse(p_valor < 0.001, "p < 0.001", paste("p =", round(p_valor, 3)))
```

**Mides de l'efecte i intervals de confiança.** Es reporten amb 2 xifres decimals com a norma general (p. ex. Cohen's d `= 0.45`, IC 95% `[0.12, 0.78]`), tot i que això pot variar segons la magnitud típica de la mètrica.

**Percentatges.** Sovint n'hi ha prou amb un decimal (`34.2%`); en mostres petites, fins i tot amb zero decimals, ja que la incertesa de mostreig sol ser molt més gran que la resolució d'un decimal.

------------------------------------------------------------------------

## Formatar la sortida en R

Per generar text amb un nombre fix de decimals (independentment de si el darrer és un zero, que `round()` no conserva en imprimir), es fan servir `format()` o `sprintf()`:

```{r}
round(24.30, 1)              # imprimeix 24.3, perd el zero
format(round(24.30, 1), nsmall = 1)   # "24.3" -> es manté com a text amb 1 decimal
sprintf("%.2f", 24.3)        # "24.30"
sprintf("mitjana = %.1f (DE = %.1f)", mitjana, sd_pesos)
```

`sprintf()` és especialment útil per generar frases o taules de resultats amb un format consistent, ja que permet controlar exactament el nombre de decimals de cada valor, independentment del que calculin internament les funcions.

`sprintf()` només retorna un text — no l'imprimeix. A la consola es veu igualment, perquè R imprimeix automàticament el resultat de qualsevol línia solta a nivell superior, però dins d'un script (per exemple, executat amb `Rscript`, no de manera interactiva) aquest auto-imprès no passa: cal fer-ho explícit amb `cat()` o `print()`.

`cat()` concatena i imprimeix directament els seus arguments, sense cometes ni informació addicional — és la manera més senzilla de mostrar text i valors junts:

```{r}
cat("mitjana =", round(mitjana, 1), "\n")
cat(sprintf("mitjana = %.1f (DE = %.1f)", mitjana, sd_pesos), "\n")
```

El `"\n"` final és el salt de línia; sense ell, la següent crida a `cat()` continuaria escrivint a la mateixa línia.

------------------------------------------------------------------------

## Recomanació pràctica per al curs

En molts exercicis i qüestionaris d'aquesta assignatura se't demanarà explícitament el resultat amb un nombre fix de **decimals** (p. ex. "dona el valor *p* amb 3 decimals") o amb un nombre fix de **xifres significatives** (p. ex. "dona la mitjana amb 3 xifres significatives"). No és el mateix, com hem vist més amunt, i cal fixar-se bé en quin dels dos es demana: és la manera de verificar que el resultat numèric és correcte sense ambigüitat en la correcció, i si el format de la resposta no hi coincideix —decimals en comptes de xifres significatives, o un nombre diferent de xifres— es pot considerar incorrecta encara que el càlcul de fons sigui bo. Val la pena, doncs, llegir bé l'enunciat i ajustar l'arrodoniment abans de respondre, i no arrodonir durant els càlculs intermedis sinó només en el resultat final que es reporta, ja que arrodonir massa aviat pot introduir errors acumulats.

Si l'enunciat no dona cap indicació específica, com a norma general pots fer servir la següent:

- Mitjanes, desviacions estàndard i altres estadístics descriptius: **2 decimals**.
- Valors *p*: **3 decimals**, o `p < 0.001` si és inferior.
