---
title: "Supòsits de l’ANOVA"
author: "Carlo Manzo"
format:
  html:
    theme: cosmo
  pdf:
    documentclass: article
    fontsize: 11pt
    linestretch: 1.2
    include-in-header: preamble.tex
---
```{r, echo=FALSE, results="hide"}
df_tots <- read.csv("datasets/bioreact/bioreact_tots.csv")
df_tots$medi <- factor(df_tots$medi)
anova_bioreact <- aov(df_tots$titol ~ df_tots$medi)
```

L’ANOVA és una prova paramètrica. Això vol dir que, a més de tenir les dades en forma adequada (una variable quantitativa dependent i un factor categòric), cal que es compleixin certs **supòsits estadístics** perquè els resultats siguin vàlids. Si aquests supòsits no es compleixen, els valors $F$ i $p$ que obtenim poden no ser fiables.

------------------------------------------------------------------------

## Supòsits principals

Els tres supòsits principals de la prova ANOVA són:

1. **Independència de les observacions**\
Cada dada ha de ser independent de la resta (no hi pot haver dependència entre mesures del mateix individu o bioreactor).  Això depèn del disseny experimental. Si hi ha dependència (per exemple, mesures repetides en el temps per un mateix grup), caldria un altre tipus d’ANOVA (*ANOVA de mesures repetides*).


2. **Normalitat dins de cada grup**\
Les observacions de cada grup han de seguir (aproximadament) una distribució normal.

3. **Homogeneïtat de variàncies** (*homoscedasticitat*)\
La variància ha de ser similar entre tots els grups.

------------------------------------------------------------------------

**Nota sobre la independència de les dades**:
En el nostre conjunt de dades estem assumint que les observacions són independents. Tanmateix, hi ha una certa dependència potencial: les mesures es van recollir en bioreactors diferents i al llarg de diversos dies. Malgrat això, com que en aquest exemple hem **barrejat totes les observacions** i estem considerant únicament l’efecte del *medi de cultiu*, aquesta dependència queda **diluïda**. Per tant, és raonable assumir independència a efectes pràctics en aquesta anàlisi. Més endavant, veurem com tractar explícitament la dependència amb ANOVA de mesures repetides.

------------------------------------------------------------------------

## Comprovació de la normalitat

Una prova molt utilitzada és la prova de Shapiro-Wilk, que contrasta:

- $H_0$: les dades segueixen una distribució normal\
- $H_1$: les dades no segueixen una distribució normal

Si $p > 0.05$, no rebutgem $H_0$ i podem assumir normalitat.

------------------------------------------------------------------------

### Comprovació de la normalitat a partir dels residus

Els tests paramètrics no exigeixen que les dades de cada grup siguin normals, sinó que:\

- Els **residus** (*residuals*) del model (és a dir, les diferències entre les observacions i el valor ajustat pel model (és a dir, la mitjana estimada de cada grup) segueixin una distribució normal.

Això és una diferència subtil però molt important.
En un ANOVA, el model estima una mitjana per a cada grup; el que ha de ser normalment distribuït són les desviacions respecte a aquestes mitjanes.

Per tant, el test correcte de normalitat és sobre els residus del model.

Podem comprovar la normalitat dels residus:

```{r}
# Càlcul dels residus
res <- residuals(anova_bioreact)

# Normalitat dels residus
shapiro.test(res)
```

Si $p>0.05$ al test de Shapiro–Wilk, és raonable assumir que els residus segueixen una distribució normal.

També és recomanable verificar-ho gràficament amb un **Q-Q plot** (*Quantile–Quantile plot*). Aquest gràfic serveix per comprovar si les dades segueixen una distribució teòrica, típicament la normal. A l’eix $x$ hi ha els quantils de la distribució teòrica (p. ex. normal). A l’eix $y$ hi ha els quantils de les dades observades. Si els punts cauen aproximadament sobre la recta diagonal, vol dir que les dades són compatibles amb la distribució teòrica.

En el nostre cas, pels residus:

```{r}
# Gràfic Q-Q
qqnorm(res)
qqline(res, col = "red")
```

Com el valor $p$ del Shapiro-Wilk és $> 0{,}05$ i el Q-Q plot mostra els punts propers a la recta, podem assumir que el supòsit de normalitat és raonable.


### Comprovació de la normalitat de cada grup

Tot i que teòricament només caldria mirar els residus, en la pràctica pot ser útil mirar també la distribució dins de cada grup.
Això ens pot ajudar a diagnosticar la font del problema:\
- Si la distribució és no normal en tots els grups, potser cal transformar la variable, com veurem més endavant.\
- Si només hi ha un grup amb distribució molt diferent, pot haver-hi un error experimental o un valor atípic.

En R, podem fer la prova de Shapiro-Wilk fent servir la funció `shapiro.test()` aplicada a tots els grups mitjançant la funció `by()`:

```{r}
# Exemple amb el nostre dataframe
by(df_tots$titol, df_tots$medi, shapiro.test)
```

Tots els grups mostren valors $p > 0.05$, de manera que no hi ha evidència per rebutjar la normalitat. Això vol dir que, a efectes pràctics, podem assumir que cada grup segueix una distribució normal.

------------------------------------------------------------------------

## Comprovació de l’homogeneïtat de variàncies

Per comprovar si tots els grups tenen variàncies semblants fem servir la **prova de Levene**. Aquesta prova calcula, per a cada observació, la diferència entre el seu valor i la mediana del seu grup (per defecte en R; en altres versions també es pot usar la mitjana). Després aplica un ANOVA sobre aquests valors absoluts. Si les desviacions respecte a la mediana són similars en tots els grups, considerem que les variàncies són iguals.  

Les hipòtesis són:

- $H_0$: totes les variàncies són iguals\
- $H_1$: almenys una variància és diferent  

Si $p > 0.05$: no rebutgem $H_0$, podem assumir homogeneïtat de variàncies.

En R, amb el paquet **`car`**, la funció és `leveneTest`:

```{r}
# install.packages("car")
library(car)

leveneTest(titol ~ medi, data = df_tots)
```
El valor $p$ és superior a 0.05, així que no podem rebutjar $H_0$. Per tant, les variàncies es poden considerar iguals entre grups.

Com que les dades compleixen normalitat i homogeneïtat de variàncies, podem confiar en els resultats de la prova ANOVA i en el valor $p$ que ens ha donat.

------------------------------------------------------------------------

## Què passa si els supòsits fallen?

- **Normalitat no complerta**: si les mostres són grans ($n > 30$ per grup), l’ANOVA és força robust gràcies al teorema del límit central. Si les mostres són petites, millor usar proves no paramètriques (p. ex. Kruskal–Wallis, que veurem més endavant).\
- **Variàncies diferents** (heteroscedasticitat): es pot usar una versió robusta com l’ANOVA de Welch (`oneway.test(..., var.equal = FALSE)` en R).
