---
title: "Transformació de variables"
author: "Carlo Manzo"
format:
  html:
    theme: cosmo
  pdf:
    documentclass: article
    fontsize: 11pt
    linestretch: 1.2
    include-in-header: preamble.tex
---
```{r, echo=FALSE, results="hide"}
#------------------------------------------------------------
# Dataset temps de duplicació cel·lular
# amb asimetria i heterocedasticitat realistes
#------------------------------------------------------------
set.seed(320)
n_clons <- 18
medis <- c("A", "B", "C")
nutrients <- c("baix", "mitja", "alt")

# Baseline (variabilitat entre clons)
mu_clone <- log(1.2)
sigma_clone <- 0.25
base_clone <- rlnorm(n_clons, meanlog = mu_clone, sdlog = sigma_clone)

# Efectes del medi i del nutrient
eff_medi <- c(A = 1.0, B = 0.85, C = 1.3)
eff_nutrient <- c(baix = 1.3, mitja = 1.0, alt = 0.7)

# Diferent asimetria per cada medi (heterocedasticitat)
sigma_medi <- c(A = 0.3, B = 0.45, C = 0.6)

dades <- expand.grid(
  clon = factor(seq_len(n_clons)),
  medi = factor(medis, levels = medis),
  nutrient = factor(nutrients, levels = nutrients)
)

# Temps de duplicació amb asimetria controlada per medi
dades$temps_dupl <- mapply(function(med, nutr, clone_id){
  base <- base_clone[clone_id]
  rlnorm(1,
         meanlog = log(base * eff_medi[med] * eff_nutrient[nutr]),
         sdlog  = sigma_medi[med])
}, med = dades$medi, nutr = dades$nutrient, clone_id = as.integer(dades$clon))
dades$temps_dupl <- round(dades$temps_dupl, 2)


# Guardem CSV
fname <- "datasets/duplicacio/temps_duplicacio.csv"
write.csv(dades[,c("temps_dupl","medi","nutrient","clon")], fname, row.names = FALSE)
```

En els capítols anteriors hem vist com aplicar tests paramètrics per comprovar si hi ha diferències significatives entre grups. 
Aquests tests es basen en una sèrie de **supòsits estadístics** sobre les dades, en particular:\
- que els residus del model segueixen una distribució normal;\
- i que les variàncies dels diferents grups són similars (homocedasticitat).

En moltes situacions reals, però, aquests supòsits no es compleixen. Les dades poden estar esbiaixades, tenir valors extrems o presentar variàncies molt diferents entre grups. 
Això no vol dir que els resultats de l’ANOVA siguin inútils, però la seva fiabilitat disminueix. 
Per aquest motiu, abans de descartar una anàlisi paramètrica, és habitual intentar **corregir el problema transformant la variable dependent.**

---

## Què és una transformació de variable?

Una **transformació de variables** consisteix a aplicar una funció matemàtica que modifica l’escala de la variable, amb l’objectiu de:\
- fer que les dades segueixin més bé una distribució normal;\
- reduir la influència dels valors extrems;\
- estabilitzar la variància entre grups.

Aquest procés no canvia la informació essencial de l’experiment, sinó que **reexpressa les dades** en una escala més adequada per a l’anàlisi estadística. 
Un cop transformades les dades, podem repetir l’anàlisi i comprovar si ara es compleixen els supòsits del model.

---

## Exemple: temps de duplicació cel·lular

Considerem un experiment on s’estudia com el **medi de cultiu** i la **concentració de nutrients** afecten el **temps de duplicació de cèl·lules** cultivades en condicions controlades.

Aquest tipus d’experiments són habituals en biologia cel·lular i microbiologia, i els temps de duplicació sovint presenten distribucions asimètriques i variàncies desiguals, ja que el creixement cel·lular és un procés multiplicatiu.

Les dades es guarden en el fitxer `temps_duplicacio.csv`. Carreguem-les i fem una primera inspecció:

```{r}
# Carreguem el fitxer i revisem el contingut
df <- read.csv("datasets/duplicacio/temps_duplicacio.csv")
str(df)
```

Cada fila correspon a una mesura del **temps de duplicació** (`temps_dupl`) per un determinat **medi** (`medi`), **nivell de nutrient** (`nutrient`) i **clon** (`clon`).  

Preparem les variables categòriques i comprovem el nombre d’observacions per grup:

```{r}
df$medi <- factor(df$medi)
df$nutrient <- factor(df$nutrient)

table(df$medi, df$nutrient)
```

---

### Comprovació dels supòsits del model

Podem començar explorant la **normalitat dins de cada combinació medi × nutrient**, tot i que el més important és la normalitat dels **residus** del model ANOVA.

```{r}
by(df$temps_dupl, list(df$medi, df$nutrient), shapiro.test)
```

Veiem que diverses cel·les mostren $p < 0{,}05$, indicant desviacions de la normalitat.  
Mirem ara els **residus** d’un ANOVA complet:

```{r}
anova_raw <- aov(temps_dupl ~ medi * nutrient, data = df)
res <- residuals(anova_raw)
shapiro.test(res)
```

i el Q-Q plot:

```{r}
qqnorm(res); qqline(res, col = "red")
```

El test de Shapiro–Wilk i el Q–Q plot mostren una desviació clara de la normalitat.  
També comprovem l'**homogeneïtat de variàncies** amb el test de Levene:

```{r}
library(car)
leveneTest(temps_dupl ~ medi * nutrient, data = df)
```

El resultat indica que les variàncies no són homogènies.

---

## Transformacions

Les transformacions són una eina per adaptar el model a la naturalesa real de les dades sense perdre el significat biològic de l’experiment. Podem intentar si una transformació fa les dades "més normals" o estabilitza la variància.

A continuació veurem alguns exemples habituals.

---

### Transformació logarítmica

La **transformació logarítmica** és útil quan tenim valors positius i una dispersió creixent amb la mitjana. És freqüent en dades que descriuen processos multiplicatius, com ara concentracions, temps, creixement, i en general quan l’histograma mostra una cua cap a la dreta.

- **Objectiu:** Reduir l’asimetria positiva i estabilitzar la variància quan la dispersió augmenta amb la mitjana.\
- **Aplicació:** `y_trans <- log(y)`.\
- **Transformació inversa:** `y_original <- exp(y_trans)`.

En el nostre exemple, el temps de duplicació de les cèl·lules és una variable positiva i multiplicativa per naturalesa: els temps no poden ser negatius, i els canvis en les condicions del medi o dels nutrients no afecten el creixement de manera additiva, sinó proporcional (per exemple, un medi pot duplicar o reduir a la meitat la velocitat de creixement).

Això fa que la distribució del temps de duplicació sigui sovint asimètrica cap a la dreta (amb una cua llarga de valors grans).
Aplicar la transformació logarítmica converteix aquestes diferències relatives en diferències additives, comprimint els valors grans i estabilitzant la variància entre grups.

Podem mirar la distribució dels residus:
```{r}
hist(
  res,
  breaks = 30,
  freq = FALSE,
  col = "lightblue",
  border = "white",
  main = "Distribució dels residus",
  xlab = "Residus del model"
)
```

En altres paraules, el logaritme reflecteix millor la dinàmica biològica multiplicativa del creixement cel·lular i permet analitzar les dades amb models lineals de manera més adequada.

També podem mirar la dispersió dels residus respecte a la predicció del model:
```{r}
ajustats <- fitted(anova_raw)

plot(
  ajustats, res,
  pch = 1, col = "steelblue",
  main = "Comprovació de l'homogeneïtat de variàncies",
  xlab = "Valors ajustats",
  ylab = "Residus"
)
```

Apliquem la transformació a la nostra variable quantitativa i afegim una variable transformada al nostre dataset. Mirem si ara cada grup té una distribució compatible amb la normal:

```{r}
df$log_temps_dupl <- log(df$temps_dupl)
by(df$log_temps_dupl, list(df$medi, df$nutrient), shapiro.test)
```

Repetim l’ANOVA amb la variable transformada i comprovem el supòsit de normalitat:

```{r}
anova_log <- aov(log_temps_dupl ~ medi * nutrient, data = df)

res_log <- residuals(anova_log)
shapiro.test(res_log)
```
amb el Q-Q plot corresponent:

```{r}
qqnorm(res_log)
qqline(res_log, col = "blue")
```

i el supòsit d'homogeneïtat de les variàncies:

```{r}
leveneTest(log_temps_dupl ~ medi * nutrient, data = df)
```

Després de la transformació, la normalitat i l’homogeneïtat de les variàncies milloren clarament.  
Podem per tant interpretar el model amb plena confiança:

```{r}
summary(anova_log)
```

A més, podem tornar a expressar les mitjanes calculades pel model en l’escala original aplicant la funció inversa del logaritme, és a dir, l’exponencial:

```{r}
# Mitjanes estimades en escala log i reexpressió a l’escala original
mitjanes_log <- model.tables(anova_log, type = "means")$tables

# Per exemple, per a la mitjana total:
exp(mitjanes_log$`Grand mean`)

```

---

### Transformació amb l’arrel quadrada

Aquesta transformació s’utilitza quan les dades són **comptatges** o **valors petits**, incloent-hi zero.  
És típica en experiments amb recompte de colònies bacterianes, nombre de cèl·lules, o esdeveniments rars.

- **Objectiu:** Reduir l’asimetria positiva i estabilitzar la variància.\
- **Aplicació:** `y_trans <- sqrt(y)`\
- **Transformació inversa:** `y_original <- y_trans^2`

```{r, eval=FALSE}
# Exemple: recomptes de colònies
df$sqrt_colonies <- sqrt(df$colonies)

# ANOVA amb dades transformades
anova_sqrt <- aov(sqrt_colonies ~ tractament, data = df)
summary(anova_sqrt)

# Reexpressió a l’escala original
mitjanes_sqrt <- model.tables(anova_sqrt, type = "means")$tables

# Per exemple, per a la mitjana total:
(mitjanes_sqrt$`Grand mean`)^2
```

---

### Transformació inversa (recíproca)

S’utilitza quan les dades tenen **valors molt grans** i volem reduir-ne el pes o la influència en el model.  
És útil en mesures de **temps de reacció**, **velocitat**, **resistències elèctriques**, o processos amb distribucions molt asimètriques.
Aquesta transformació només és aplicable si totes les observacions són positives i no nul·les.

- **Objectiu:** Reduir fortament la influència dels valors grans.\
- **Aplicació:** `y_trans <- 1 / y`\
- **Transformació inversa:** `y_original <- 1 / y_trans`

```{r, eval=FALSE}
# Exemple: temps de reacció
df$inv_temps <- 1 / df$temps

anova_inv <- aov(inv_temps ~ condicio, data = df)
summary(anova_inv)

# Reexpressió a l’escala original
mitjanes_inv <- model.tables(anova_inv, type = "means")$tables

# Per exemple, per a la mitjana total:
1/(mitjanes_inv$`Grand mean`)
```

---

### Transformació angular o arcsinus

Aquesta transformació és apropiada per a **proporcions** o **percentatges**, especialment quan les dades estan entre 0 i 1 i la variància depèn del valor de la mitjana (més gran prop de 0.5 i més petita als extrems). 
Si les dades són percentatges (0–100), cal dividir-les per 100 abans d’aplicar la transformació.
És comuna en dades de **percentatge de cèl·lules viables**, **èxit de fecundació**, o **proporció de mostres positives**.

- **Objectiu:** Normalitzar proporcions i estabilitzar la variància.\
- **Aplicació:** `y_trans <- asin(sqrt(p))`\
- **Transformació inversa:** `p_original <- (sin(y_trans))^2`

```{r, eval=FALSE}
# Exemple: proporció de cèl·lules viables (0–1)
df$asin_proporcio_viables <- asin(sqrt(df$proporcio_viables))

anova_asin <- aov(asin_proporcio_viables ~ condicio, data = df)
summary(anova_asin)

# Reexpressió a l’escala original (proporció)
mitjanes_asin <- model.tables(anova_asin, type = "means")$tables

# Per exemple, per a la mitjana total:
(sin(mitjanes_inv$`Grand mean`))^2
```

---

### Transformació Box–Cox (transformació de potència general)

Quan no està clar quina transformació és adequada, podem emprar la **transformació Box–Cox**, que estima automàticament el paràmetre òptim de potència (`λ`) per maximitzar la normalitat dels residus.  
Aquesta transformació és especialment útil en **dades positives** amb **heterocedasticitat** o **asimetria desconeguda**.

- **Objectiu:** Determinar de manera automàtica la millor transformació per estabilitzar la variància i millorar la normalitat.\
- **Aplicació:** `y_trans <- (y^λ - 1) / λ`, si λ ≠ 0;  i `log(y)` si λ = 0.\
- **Transformació inversa:**  
  - si λ ≠ 0 → `y_original <- (λ * y_trans + 1)^(1/λ)`  
  - si λ = 0 → `y_original <- exp(y_trans)`

La funció `boxcox()` de la llibreria `MASS` explora un conjunt de valors de λ i calcula la versemblança logarítmica per cadascun. Mostra un gràfic on podem veure quin λ maximitza la versemblança (el “millor” valor).

```{r}
library(MASS)

# Exemple amb el nostre dataset de temps de duplicació
# Estimació del paràmetre òptim lambda
boxcox(anova_raw, data=df)
```

El pic màxim indica el valor òptim de λ. L’interval al voltant del màxim on la corba cau menys d’aproximadament 0.5 unitats pot considerar-se acceptable.

Podem acotar el rang de λ per trobar el valor que correspon al màxim:

```{r}
bc <- boxcox(anova_raw, data=df, lambda = seq(-0.05, 0, 0.01))
lambda_opt <- bc$x[which.max(bc$y)]
lambda_opt
```

i fer-ho servir per transformar les dades i fer la prova estadística:

```{r}
# Transformem les dades amb lambda_opt

df$boxcox_temps <- (df$temps_dupl^lambda_opt - 1) / lambda_opt

anova_boxcox <- aov(boxcox_temps ~ medi * nutrient, data = df)
summary(anova_boxcox)
```

---

### Resum comparatiu

| Transformació | Tipus de dades | Inversa | Objectiu principal |
|----------------|----------------|----------|--------------------|
| **Logarítmica** $y = \log{x}$| Valors positius, processos multiplicatius | $e^{y}$ | Reduir asimetria i estabilitzar variància proporcional |
| **Arrel quadrada** $y = \sqrt(x)$| Comptatges petits, incloent-hi zero | $y^2$ | Reduir asimetria i estabilitzar variància |
| **Inversa** $y = 1/x$| Valors molt grans | $1/y$ | Reduir el pes dels valors grans |
| **Arcsinus** $y = \arcsin{\sqrt{x}}$| Proporcions (0–1) | $(\sin y)^2$ | Normalitzar proporcions i estabilitzar variància |
| **Box–Cox** $y = (x^\lambda-1)/ \lambda$| Dades positives generals | $(λy + 1)^{1/λ}$ | Trobar la millor transformació automàticament |

---

Aquestes transformacions constitueixen el conjunt d’eines habituals per millorar l’ajust dels models paramètrics.  
En tots els casos, recorda verificar els supòsits després de transformar i, si cal, aplicar la **transformació inversa** per presentar els resultats en unitats originals.

---

## Limitacions i interpretació dels resultats transformats

L’ús de transformacions és una eina poderosa per adaptar les dades als supòsits dels models paramètrics, però cal aplicar-les amb criteri i interpretar-ne els resultats amb cura. Una transformació pot millorar l’ajust estadístic, però també pot modificar la manera com entenem les diferències entre grups o condicions experimentals.

### Com escollir la transformació

L’elecció de la transformació depèn de la naturalesa biològica de la variable i de la forma de la seva distribució:\
- Si les dades són positives i mostren una cua cap a la dreta, la transformació logarítmica és sovint adequada (temps, concentracions, intensitats de senyal...).\
- Si es tracta de comptatges petits o valors discrets, l’arrel quadrada pot reduir l’asimetria.\
- Si els valors grans distorsionen molt la mitjana, la transformació inversa (recíproca) els redueix.\
- Si les dades són proporcions o percentatges, la transformació angular (arcsinus) és la més apropiada.\
- Quan no hi ha un patró clar o volem buscar la millor opció, la transformació de Box–Cox permet determinar automàticament el paràmetre òptim.

En qualsevol cas, la tria ha d’estar guiada per la **comprensió del fenomen experimental** i no només per criteris estadístics.

### Comparar resultats amb i sense transformació

És recomanable comparar l’anàlisi abans i després de la transformació:\
- Si les conclusions són similars, la transformació ha servit per reforçar la validesa dels resultats.\
- Si les conclusions canvien substancialment, cal interpretar amb precaució i revisar si la transformació és realment justificada.\
- Els tests sobre dades transformades solen ser més robustos i menys sensibles als valors extrems, però poden perdre una mica d’intuïció directa.

### Com interpretar mitjanes i intervals de confiança després d’una transformació

Després d’una transformació, les mitjanes i intervals de confiança calculats corresponen a l’escala transformada (log, arrel, etc.), no a la variable original.
Per tant:\
- Les diferències en escala logarítmica representen relacions multiplicatives (p. ex. una diferència de $0{,}3$ en log implica un increment d’un factor $\exp(0{,}3)\approx1,35$).\
- Els intervals de confiança també han de ser transformats inversament si volem expressar-los en unitats originals.

### Reportar resultats "en unitats originals"

Per mantenir la significació biològica, és habitual invertir la transformació per reportar els resultats finals. Això permet expressar mitjanes, efectes i intervals de confiança en les mateixes unitats que les dades originals.

Aquesta reexpressió no canvia les conclusions, però facilita la interpretació dels resultats en termes biològics o experimentals.
En definitiva, l’objectiu de qualsevol transformació no és alterar el significat de les dades, sinó fer-les més compatibles amb el model i millorar la claredat estadística sense perdre la seva rellevància científica.
