---
title: "Proves no paramètriques de mesures repetides"
author: "Carlo Manzo"
format:
  html:
    theme: cosmo
  pdf:
    documentclass: article
    fontsize: 11pt
    linestretch: 1.2
    include-in-header: preamble.tex
---
```{r, echo=FALSE, results="hide"}
set.seed(124)

S <- 12 # pacients
G <- 3 # tractaments

# Generem codis de pacient anonimitzats
pacients <- sprintf("P%03d", 1:S)

analgesics <- c("A", "B", "C")

# Simulem un efecte: A menys efectiu, C més efectiu
pain_levels <- c("intens", "moderat", "lleu", "sense dolor")

# Generem dades en format llarg
pain_scores <- expand.grid(
  pacient = pacients,
  analgesic = analgesics
)

# Assignem nivells de dolor segons el tractament
pain_scores$dolor <- with(pain_scores, ifelse(
  analgesic == "A",
  sample(pain_levels, S, replace = TRUE, prob = c(0.6, 0.2, 0.1, 0.1)),
  ifelse(
    analgesic == "B",
    sample(pain_levels, S, replace = TRUE, prob = c(0.1, 0.5, 0.3, 0.1)),
    sample(pain_levels, S, replace = TRUE, prob = c(0.05, 0.15, 0.15, 0.65))
  )
))

# Guardem CSV
fname <- "datasets/analgesic/dolor.csv"
write.csv(pain_scores[,c("pacient","analgesic","dolor")], fname, row.names = FALSE)
```

Quan tenim tres o més condicions relacionades (**mesures repetides** sobre els mateixos subjectes o mostres), i les dades no compleixen els supòsits de l’ANOVA de mesures repetides, podem utilitzar la **prova de Friedman**, que és l’alternativa no paramètrica adequada.

## Prova de Friedman

### Idea general

La prova de Friedman s’aplica quan:\
- El mateix conjunt de subjectes és avaluat sota diverses condicions.\
- Les dades són ordinals o no segueixen una distribució normal.\
- Es vol comprovar si hi ha diferències sistemàtiques entre condicions.

Cada individu actua com el seu propi “control”: dins de cada subjecte, les condicions es classifiquen segons el rang de resposta (menor → major valor). Després, es comparen les sumes de rangs mitjanes entre condicions.

---

### Estadístic de Friedman

Sigui $S$ el nombre de subjectes i $G$ el nombre de condicions.
L’estadístic de Friedman $Q$ es defineix com:

$$Q = \frac{12}{SG(G+1)}\sum_{j=1}^G R_j^2-3S(G+1)$$
on $R_j$ és la suma dels rangs assignats a la condició $j$.

Per mostres grans ($S > 10$), $Q$ segueix aproximadament una distribució $\chi^2$ amb $k - 1$ graus de llibertat.

---

### Exemple: Eficàcia percebuda de tres tractaments analgèsics

En un estudi clínic, 12 pacients amb dolor crònic reben tres tractaments analgèsics (A, B i C) en ordre aleatori, amb períodes de rentat entre sessions.

Després de cada tractament, els pacients avaluen el **nivell de dolor residual** en una escala ordinal de 4 nivells: intens, moderat, lleu, sense dolor.

Volem comprovar si els tres tractaments produeixen diferències significatives en la percepció del dolor.

Les dades es guarden al fitxer `dolor.csv`. Carreguem-les i fem una primera inspecció:

```{r}
# Carreguem el fitxer i revisem el contingut
df <- read.csv("datasets/analgesic/dolor.csv")
str(df)
```
Transformem les variables categòriques en factors:

```{r}
df$pacient <- factor(df$pacient)
df$analgesic <- factor(df$analgesic)
```

La variable `dolor` és una escala ordinal, així que hem d’assegurar-nos que R la interpreti correctament:

```{r}
nivells_dolor <- c("sense dolor", "lleu", "moderat", "intens")
df$dolor <- factor(df$dolor, levels = nivells_dolor, ordered = TRUE)
```

Per aplicar la prova de Friedman, convertim aquesta escala ordinal a valors numèrics ordenats (1–4):

```{r}
df$dolor_num <- as.numeric(df$dolor)
```

Ara podem aplicar la prova de Friedman, que compara els rangs dins de cada pacient, tenint en compte que les observacions estan emparellades:

```{r}
friedman <- friedman.test(dolor_num ~ analgesic | pacient, data = df)
friedman
```

La sortida mostra l’estadístic $Q$ de Friedman i el valor $p$.
Com que $p < 0.05$, podem rebutjar la hipòtesi nul·la i concloure que almenys un tractament té una eficàcia percebuda diferent.

---

### Mida de l’efecte: Kendall's W

La mida de l’efecte es calcula amb **Kendall’s $W$**, que indica quina part de la variabilitat dels rangs pot atribuir-se al factor (en aquest cas, el tractament):

$$W = \frac{Q}{S(G-1)}$$

on $Q$ és l’estadístic de Friedman, $S$ és el nombre de subjectes, $G$ és el nombre de tractaments.

Els seus valors oscil·len entre 0 (cap diferència sistemàtica) i 1 (acord perfecte entre condicions). Els llindars orientatius per interpretar-ne la magnitud són:\
- $W \approx 0.1$: efecte petit\
- $W \approx 0.3$: efecte mitjà\
- $W \approx 0.5$: efecte gran

Aquests valors s’han d’interpretar com a orientatius, ja que no hi ha un consens absolut a la literatura. En contextos biomèdics o biotecnològics, on la variabilitat biològica és elevada i les mostres sovint són petites, valors al voltant de $W > 0.3$ ja poden considerar-se efectes rellevants.

Podem calcular-ho en R:

```{r}
Q <- friedman$statistic[[1]]
S <- length(levels(df$pacient))
G <- length(levels(df$analgesic))
W <- (Q) / (S * (G - 1))
W
```

Com que el valor de $p$ és significatiu i $W$ indica un efecte gran, podem afirmar que hi ha diferències rellevants entre tractaments.

### Post hoc

Quan la prova de Friedman és significativa, sabem que almenys un tractament difereix, però no quin o quins.
Per identificar-los, cal aplicar proves post-hoc parell-a-parell, tenint en compte que les dades són aparellades (mesures repetides).

La prova adequada és el **Wilcoxon signed-rank test**, amb l’argument `paired = TRUE`.
Aquesta és l’alternativa no paramètrica a la *t* de Student per mostres aparellades:

```{r}
pairwise.wilcox.test(df$dolor_num, df$analgesic,
                     paired = TRUE,
                     p.adjust.method = "holm",
                     exact = FALSE)
```
El paràmetre `p.adjust.method` permet triar el mètode de correcció per comparacions múltiples ("holm", "bonferroni", "BH", etc.).
És recomanable posar `exact = FALSE` si hi ha empats o moltes dades.
